【裁判字號】    92,上易,1264
【裁判日期】    921003
【裁判案由】    詐欺
【裁判全文】
臺灣高等法院高雄分院刑事判決                  九十二年度上易字第一二六四號
    上  訴  人  台灣高雄地方法院檢察署檢察官
    被      告  丙○○
    選任辯護人  劉新安
右上訴人因被告詐欺案件，不服台灣高雄地方法院九十一年度易字第二四九七號中華
民國九十二年七月三十一日第一審判決（起訴案號：台灣高雄地方法院檢察署九十年
度偵緝字第一一七五號），提起上訴，本院判決如左：
    主  文
上訴駁回。
    理  由
一、公訴意旨略以：被告丙○○與告訴人甲○○結識於高雄市中小企銀證券公司，二
    人並因而互有交往，被告明知自己經濟狀況不佳，於民國八十五年七月至九月間
    之負債總計已達約新台幣（下同）三百二十萬元，業已陷於嚴重無償債能力之狀
    態，竟隱瞞此等負債事實，並利用二人互相交往之關係，自八十五年四月間起，
    迄同年八月間止，基於意圖為自己不法所有之概括犯意，先後多次向告訴人佯稱
    擬炒作某熱門公司股票，並保證穩賺不賠，只要其炒作之股票經短線操作脫手後
    必可如數歸還，致告訴人誤信其言而陷於錯誤，自同年四月起至同年八月某日止
    ，先後交付現金及匯款約達五百十萬元予被告，而認被告涉犯刑法第三百三十九
    條第一項之詐欺取財罪等語。
二、公訴人認被告涉犯詐欺罪嫌，係以告訴人之指訴、告訴人提出其與被告間對話之
    錄音帶二捲，參以被告自八十五年七月至九月間已積欠他人款項達三百二十萬，
    堪認被告於八十五年間經濟狀況確實不佳，已達嚴重無償債能力之狀態，又被告
    擔任告訴人向第一商業銀行（下稱第一商銀）抵押借貸二百六十萬元債務之見證
    人，足認被告與該筆借貸有關，再被告亦以同一手法向案外人蘇鄭淑惠詐取金錢
    ，而被告並無實際操作股票之行為，且依公訴人歷次偵查庭觀察被告及告訴人表
    達、陳述能力觀之，告訴人確係一介殷實民人，自有可能輕易誤信上當等情，為
    論罪依據。
三、按犯罪事實應依證據認定之，無證據不得認定犯罪事實，刑事訴訟法第一百五十
    四條第二項定有明文。又認定不利於被告之事實，須依積極證據，苟積極證據不
    足為不利於被告事實之認定時，即應為有利於被告之認定，更不必有何有利之證
    據；再事實之認定，應憑證據，如未能發現相當證據，或證據不足以證明，自不
    能以推測或擬制之方法，為裁判基礎；且認定犯罪事實所憑之證據，雖不以直接
    證據為限，間接證據亦包括在內，然無論直接證據或間接證據，其為訴訟上之證
    明，須於通常一般之人均不致有所懷疑，而得確信其為真實之程度者，始得據為
    有罪之認定，次按刑法第三百三十九條詐欺罪之成立，須以行為人意圖為自己或
    第三人不法之所有，以詐術使人陷於錯誤而將本人或第三人之物交付，或得財產
    上之不法利益為要件，所謂以詐術使人交付，必須被詐欺人因其詐術而陷於錯誤
    ，若其所用之方法不能認為詐術，亦不致使人陷於錯誤，即不構成該罪，最高法
    院三十年上字第八一六號、四十年台上字第八六號、四十六年台上字第二六０號
    及七十六年台上字第四九八六號分別著有判例可資參照。
四、訊據被告坦承曾向告訴人借款一百三十餘萬元，然堅詞否認有其餘借款及詐欺取
    財之犯行，辯稱：我因投資股票，先後以每月二分半之利息，向告訴人借款一百
    三十餘萬元，並分別簽發面額三十八萬元、五十萬元、二十五萬元之支票各一張
    ，以及五萬元、八萬六千元、八萬元之借據三張予告訴人作為憑據，並因清償而
    取回前開面額三十八萬元、五十萬元之支票二張及五萬元之借據一張，我自八十
    五年四月起至同年八月間止，銀行仍有存款，並非無財力之人，告訴人提出之對
    話錄音帶內容，是我與告訴人發生爭執而講之氣話，我確實有使用黃全昇之帳戶
    進行股票買賣交易，且曾向同事借款及標會而積欠三百二十萬元債務，但我並無
    對告訴人隱瞞負債情形等語。經查：
  (一)告訴人指稱：被告自八十五年四月間起至同年八月間止，先後向其借款共五百十
    萬元，被告均自其所有第一商業銀行七賢分行之帳戶內提領現金後交予被告云云
    ，被告則坦承：以每月二分半之利息向告訴人借款一百三十餘萬元等語，超過部
    分之借款則堅詞否認。而告訴人所有第一商銀七賢分行之帳戶內，自八十五年八
    月十七日起至同年九月三日止雖陸續有款項提出，此有往來紀錄可稽（見偵查卷
    第一０六頁、第一一六頁），惟尚無證據證明該提領之款項均已由告訴人交付予
    被告，被告自承因借款而交予告訴人收執之票號ＭＢ0000000號面額三十
    八萬元、票號ＭＢ0000000號面額五十萬元、票號ＭＢ0000000號
    之面額二十五萬元之支票三張，以及記載被告於八十五年八月二日向告訴人借款
    五萬元、於同年月十五日向告訴人借款八萬六千元、於同年月十六日向告訴人借
    款八萬元之借據三張，上開支票及借據所載金額合計一百三十四萬六千元，有該
    支票及借據各三張在卷可憑（見偵查卷第三十一頁、第四十六頁、第四十七頁）
    ，被告確曾向告訴人借款一百三十四萬六千元，應屬實情，此外，告訴人未提出
    任何證據證明曾交付一百三十四萬六千元以外之金錢予被告，準此，告訴人指訴
    被告向其借款五百一十萬元，就超過一百三十四萬六千元部分，尚嫌無據。
  (二)告訴人提出其與被告間之對話錄音內容，告訴人於電話中雖向被告提及：「我們
    針對二百六十萬。」、「二百九十七萬都是還債？」等語，惟被告於電話中與告
    訴人對答時，並未明確坦承向告訴人借款二百六十萬元或二百九十七萬元，被告
    與告訴人於電話中係談論二人金錢財務處理等相關事誼，有錄音帶三捲及譯文三
    份在卷可稽，告訴人既未能提出證據證明曾交付二百六十萬元或二百九十七萬元
    之借款予被告收執，殊難僅憑上開錄音帶對話內容即認定被告確有向告訴人借款
    二百六十萬元或二百九十七萬，該錄音帶及譯文不足採為認定被告犯行之證據。
    又被告曾擔任告訴人向第一商銀七賢分行借款二百一十萬元之見證人，雖為被告
    所是認，並有聲請書一份可佐（見偵查卷第一二四頁），惟被告擔任告訴人向銀
    行貸款之見證人，並不能證明被告有將該二百一十萬元交予告訴人，此部分事實
    ，亦不能據以推論被告有向告訴人詐財之行為。
  (三)被告積欠告訴人之借款為一百三十四萬六千元，業如前述，此外，被告向告訴人
    借款時，另積欠案外人二百萬元及會款約一百二十萬元等情，已經被告坦承無訛
    ，並有被告書寫之記帳單一張附卷足參，被告雖負債其鉅，惟被告每月收入約三
    萬七千五百元至五萬元不等，此經被告及告訴人陳述一致，而被告自八十四年五
    月十六日起，先後在中興商業銀行高雄分行存有如附表一所示之九筆金額最低二
    十萬元、最高六十萬一千二百六十九元之定期存款，又自八十年十一月九日起，
    先後在臺灣土地銀行中乙分行存有如附表二所示十八筆金額最低二十萬元、最高
    六十一萬元之定期存款等情，有中興商業銀行客戶查詢資料單及同銀行高雄分行
    九十二年三月二十五日（九十二）興高存字第一００號函附之定存交易往來紀錄
    、臺灣土地銀行中乙分行九十二年四月二十九日乙放字第０九二００００二二四
    號函附定期存款明細表及存單在卷可憑（原審卷第七十七頁、第九十九頁至第一
    ０五頁、第一四０頁至第一五六頁）。足證被告於八十五年間向告訴人借款時，
    每月有固定收入，且有相當之存款，並非無資力之人，況被告係自八十年間起即
    在銀行陸續存有定期存款，而非於八十五年四月至八月間始突然存入，實難認被
    告上開存款係基於取得資金證明之目的而刻意為之，又被告向告訴人借貸之二分
    半利息雖較銀行定期存款之利息為高，但不能僅憑利息高低之差異，即推認上開
    銀行定期存款係被告刻意製造之資金證明，亦無從據以認定被告向告訴人借款之
    始即無還款真意而具有詐欺之意圖。
  (四)證人黃全昇於本院八十八年上易字第二三二四號被告被訴詐欺案件中證稱：被告
    借用我的名義開立融資戶買賣股票等語至明（見該案卷第六十六頁），且被告使
    用黃全昇名義在臺灣中小企業銀行九如分行開立之00000000000號活
    期存款帳戶，自八十三年九月十五日起至八十五年九月二十五日止，先後有六十
    七筆股票買賣交易紀錄，其中於八十五年四月至八月間有九筆股票買賣交易紀錄
    等情，有該帳戶存摺影本及臺灣中小企業銀行九如分行九十二年三月二十日（九
    二）九如字第八六０九二０００九九號函可參（見原審卷第六十二頁至第七十一
    頁、第九十八頁），可見被告辯稱：我借用黃全昇名義開立融資戶從事股票交易
    買賣，因投資買賣股票需要資金，而向告訴人借款等語，應堪信為真實。再被告
    借用黃全昇名義開立上開帳戶供己買賣股票交易使用，黃全昇即為俗稱之人頭戶
    ，衡諸常情，該帳戶應完全由被告操控使用，黃全昇不清楚該帳戶使用情形，應
    屬當然，公訴人認為黃全昇不知曉上開帳戶使用情況為不合理云云，尚有未當。
  (五)被告辯稱：因清償而向告訴人取回面額三十八萬元、五十萬元之支票二張及五萬
    元之借據一張等語，並提出該支票二張及借據一張為證，告訴人雖指稱：因被告
    要求換票才將上開支票、借據返還被告云云，惟告訴人並未提出被告向其交換之
    支票或借據為證，而上開支票及借據均係被告書立交予告訴人作為債務證明之重
    要憑據，衡諸社會常情，被告若無清償之舉，告訴人實無憑空任意將重要之債務
    憑證返還被告之理，故被告辯稱曾向被告清償債務等語，應屬可信。從而，被告
    確因投資買賣股票而向告訴人借款，被告向告訴人借款時，並非無資力之人，且
    被告曾清償告訴人部分借款，足徵被告並非於借款之初即無還款之意，不能因被
    告截至八十五年九月五日止另有三百二十萬元之債務，遽論被告有向告訴人詐財
    之犯行。
  (六)案外人蘇鄭淑惠對被告提起詐欺自訴案件，經原審法院審理後，認定被告係因投
    資股票之用而向蘇鄭淑惠借款，且在借款當時非明顯陷於無資力之狀態，並無積
    極證據顯示被告於借款之時即存有為自己不法所有之意圖，而判決被告無罪，並
    經本院駁回上訴確定在案，有原審法院八十八年度自字第二五三號及本院八十八
    年上易字第二三二四號刑事案卷可稽，上開案件與本案無關連性，殊難因被告對
    告訴人及蘇鄭淑惠均同以投資股票為由借貸金錢，即援引該案件，作為認定被告
    自始即無還款真意而具有不法所有意圖之依據。
  (七)卷附告訴人提出其於九十年十月二十三日及九十一年二月十九日與被告對話之錄
    音帶及譯文，被告雖曾提及「這筆錢要裝在口袋，故意要給你裝下去，都不要給
    你吐出來」、「全部都裝下去！那都沒用啦！我又沒財產，什麼都沒有！你不用
    在那邊動歪腦筋了」等語，惟該電話錄音內容係被告與告訴人於案發後爭吵之對
    話，不能作為認定被告詐欺犯行之積極證據。又被告及告訴人於開庭時之表達陳
    述能力或態度如何，不能作為認定被告於借款時有向告訴人施用詐術及告訴人有
    陷於錯誤之依據，公訴人以觀察被告及告訴人開庭時之表達陳述能力，認為告訴
    人係殷實而易誤信上當之人，難認有據。
四、綜上所述，本院調查所得證據不足以證明被告確有對告訴人施用詐術，致告訴人
    陷於錯誤而交付財物之行為，揆諸前揭說明，自不得僅憑告訴人之指訴遽論被告
    詐欺取財罪刑。此外，復查無其他積極證據足認被告有公訴意旨所指犯行，不能
    證明被告犯罪，自應為無罪之諭知。原審法院諭知被告無罪，並無不合，檢察官
    上訴意旨指摘原判決不當，為無理由，應予駁回。
據上論斷，應依刑事訴訟法第三百六十八條，判決如主文。
本案經檢察官鄭文貴到庭執行職務。
中    華    民    國      九十二      年        十      月       三     日
                              臺灣高等法院高雄分院刑事第六庭
                                  審判長法官  王憲義
                                        法官  張意聰
                                        法官  范惠瑩
右乙本證明與原本無異。
不得上訴。
                                  法院書記官  呂明燕
中    華    民    國      九十二      年        十      月       三     日
附表一：中興商業銀行高雄分行
┌──┬────────┬──────────┬─────┐
│編號│定存日期（開戶日│金額                │備註      │
│    │至結清日）      │                    │          │
├──┼────────┼──────────┼─────┤
│一  │八十四年五月十六│五十萬元            │          │
│    │日至八十五年八月│                    │          │
│    │六日            │                    │          │
├──┼────────┼──────────┼─────┤
│二  │同右            │五十萬元            │          │
│    │                │                    │          │
│    │                │                    │          │
├──┼────────┼──────────┼─────┤
│三  │八十五年八月十六│六十萬一千二百六十九│          │
│    │日至八十六年一月│元                  │          │
│    │二十八日        │                    │          │
├──┼────────┼──────────┼─────│
│四  │八十五年八月二十│四十萬元            │          │
│    │日至八十六年一月│                    │          │
│    │二十八日        │                    │          │
├──┼────────┼──────────┼─────┤
│五  │八十五年十月二十│三十萬元            │          │
│    │一日至八十六年一│                    │          │
│    │月二十八日      │                    │          │
├──┼────────┼──────────┼─────┤
│六  │ＢＣ一四五五八八│十萬二千零七十元    │          │
│    │九            │                    │          │
├──┼────────┼──────────┼─────┤
│七  │ＢＣ一五六六五九│二十五萬元          │          │
│    │六              │                    │          │
└──┴────────┴──────────┴─────┘
附表二：臺灣土地銀行中乙分行
┌──┬────────┬──────────┬─────┐
│編號│定存日期（開戶日│金額                │備註      │
│    │至結清日）      │                    │          │
├──┼────────┼──────────┼─────┤
│一  │八十年十一月九日│三十萬元            │          │
│    │至八十二年十一月│                    │          │
│    │九日            │                    │          │
├──┼────────┼──────────┼─────┤
│二  │八十二年十一月九│同右                │由編號一定│
│    │日至八十三年十一│                    │存轉入    │
│    │月九日          │                    │          │
├──┼────────┼──────────┼─────┤
│三  │八十二年七月十日│五十萬元            │          │
│    │至八十三年八月十│                    │          │
│    │日              │                    │          │
├──┼────────┼──────────┼─────┤
│四  │八十二年十一月十│同右                │          │
│    │五日至八十三年十│                    │          │
│    │一月十五日      │                    │          │
├──┼────────┼──────────┼─────┤
│五  │八十四年三月三十│同右                │          │
│    │一日至八十五年四│                    │          │
│    │月一日          │                    │          │
├──┼────────┼──────────┼─────┤
│六  │八十四年三月三十│同右                │          │
│    │一日至八十五年四│                    │          │
│    │月一日          │                    │          │
├──┼────────┼──────────┼─────┤
│七  │同右            │同右                │          │
│    │                │                    │          │
├──┼────────┼──────────┼─────┤
│八  │八十二年七月九日│同右                │          │
│    │至八十四年七月十│                    │          │
│    │二日            │                    │          │
├──┼────────┼──────────┼─────┤
│九  │八十五年七月九日│同右                │          │
│    │至八十六年一月二│                    │          │
│    │十八日          │                    │          │
├──┼────────┼──────────┼─────┤
│十  │八十年十一月十五│同右                │          │
│    │日至八十二年十一│                    │          │
│    │月十五日        │                    │          │
├──┼────────┼──────────┼─────┤
│十一│八十四年七月九日│同右                │由編號八定│
│    │至八十五年七月九│                    │存轉入    │
│    │日              │                    │          │
├──┼────────┼──────────┼─────┤
│十二│八十五年四月一日│六十一萬元          │          │
│  │至八十六年一月二│                    │          │
│    │十八日          │                    │          │
├──┼────────┼──────────┼─────┤
│十三│八十五年三月三十│五十萬元            │由編號二定│
│    │一日至八十六年一│                    │存轉入    │
│    │月二十八日      │                    │          │
├──┼────────┼──────────┼─────┤
│十四│八十五年三月三十│同右                │由編號七定│
│    │一日至八十六年一│                    │存轉入    │
│    │月二十八日      │                    │          │
├──┼────────┼──────────┼─────┤
│十五│八十四年五月三日│六十萬元            │          │
│    │至八十五年五月四│                    │          │
│    │日              │      │          │
├──┼────────┼──────────┼─────┤
│十六│八十三年八月十日│五十四萬五千元      │          │
│    │至八十三年十一月│                    │          │
│    │十日            │                    │          │
├──┼────────┼──────────┼─────┤
│十七│八十五年五月三日│六十萬元            │由編號十五│
│    │至八十六年一月二│                    │定存轉入  │
│    │十八日          │                    │          │
├──┼────────┼──────────┼─────┤
│十八│八十七年四月十七│二十萬元            │          │
│    │日至八十七年十二│                    │          │
│    │月二十四日      │                    │          │
└──┴────────┴──────────┴─────┘


司法院資訊處製作；財團法人民間司法改革基金會備份。
